臺灣高等法院臺中分院刑事裁定　
111年度抗字第927號
抗  告  人  
即受扣押人  張福田


上列抗告人因侵占等案件，不服臺灣臺中地方法院中華民國111
年8月26日之扣押裁定（111年度聲扣字第24號），提起抗告，本
院裁定如下：
    主  文
抗告駁回。
    理  由
一、本件抗告人即受扣押人張福田（下稱抗告人），抗告意旨略
    以 ：
  ㈠抗告人曾陸續以名下台幣帳戶轉入森科機器股份有限公司(下
    稱森科公司)所有國泰世華商業銀行(下稱國泰世華銀行)
　　帳號000000000000號帳戶，自民國98年10月1日起至108年11
    月6日間，總計轉入新台幣（下同）7287萬7427元，抗告人
    轉出、轉入森科公司之金額，均為與森科公司間之股東往來
    ，未造成森科公司任何損害，不構成刑事侵占、背信等罪，
    難認有何犯罪嫌疑重大之情形。原裁定漏未斟酌抗告人曾將
    上開7287萬7427元匯入森科公司，僅以森科公司匯出之金額
    計算抗告人犯罪所得，顯有瑕疵。況森科公司之帳戶存款屬
    其與金融機構之民事消費寄託關係，抗告人對於森科公司之
    帳戶款項不具事實上之持有支配關係，不可能構成侵占罪責
    。
　㈡抗告人罹患扁桃腺惡性腫瘤第四期、肺炎、肝細胞癌並有失
    智症伴有行為障礙、持續性憂鬱症、其他精神疾病引起的失
    眠症以及輕微認知功能障礙、兩側中度感音性聽損，身體狀
    況不佳，有診斷證明書可證(見證物一），抗告人因惡性腫
    瘤進入末期，病況嚴重，每月均需支付高額醫療、照護、生
    活費用（見證物二），並需定期前往中國醫藥大學附設醫院
    内科部消化系進行肝細胞癌免疫療程（癌自禦注射劑），每
    次醫療費用即高達145,770元，且每3週即需注射1次（見證
    物二）。倘若扣押如原裁定附表所列抗告人之財產，抗告人
    將難以維持基本生活，對抗告人之財產權侵害可謂至鉅，將
    直接嚴重影響抗告人之生命、身體、健康權，難認符合比例
    原則。
　㈢退萬步言之，請依刑事訴訟法第133條第2項所規定必要時得
    「酌量」扣押被告之財產，考量本件訴訟程序進行中各審級
    之辦案期限，維持被告及其共同生活之親屬生活所必需，並
    參酌強制執行法第122條所稱債務人生活所必需，以最近一
    年衛生福利部或直轄市政府所公告當地區每人每月最低生活
    費一點二倍計算其數額，斟酌原裁定如附表編號2、3、4所
    列扣押抗告人之財產。又參諸臺中市政府公告111年度臺中
    市最低生活費為1萬5472元（見證物三），每人每月生活費
    應以1萬8566元定之（計算式：15,472元xl.2=18,566元，元
    以下四捨五入）。另選任辯護人之律師酬金亦應認係刑事訴
    訟程序進行所必須，參酌本件案情繁雜、金額龐大，倘若於
    警、偵程序分別以10萬元、15萬元定之，第一、二審以20萬
    元定之，第三審以10萬元定之，則酌留律師費用之範圍以75
    萬元(10萬+15萬+20萬+20萬+10萬=75萬元），亦堪認適當。
    為此併懇請於上開範圍内撤銷原裁定，以免冤抑，實為感德
    。
二、按可為證據或得沒收之物，得扣押之。為保全追徵，必要時
    得酌量扣押犯罪嫌疑人、被告或第三人之財產。非附隨於搜
    索之扣押，除以得為證據之物而扣押或經受扣押標的權利人
    同意者外，應經法官裁定。司法警察認為有扣押之必要得依
    前項之規定報請檢察官許可後，向該管法院聲請核發扣押裁
    定。刑事訴訟法第133條第1項、第2項、第133條之1第1項、
    第133條之2第2項分別定有明文。次按犯罪利得之沒收性質
    係類似不當得利之衡平措施，然對犯罪利得之扣押，仍具有
    干預人民財產權之性質，故應遵守比例原則，扣押須以有保
    全之必要性為要件，亦即，若無保全措施，勢將阻礙日後沒
    收判決之執行者，始得為之；又在保全追徵抵償之假扣押，
    既非原物扣押，為避免過度（假）扣押而侵害義務人之財產
    權，就義務人責任財產之（假）扣押範圍，同應遵守比例原
    則，此所以上開條項規定「酌量」之理由（最高法院105年
    度台抗字第382號裁定意旨參照）。
三、經查：
　㈠依法務部調查局臺中市調查處報請臺灣臺中地方檢察署檢察
    官許可後之扣押裁定聲請書暨檢附之證據資料（因偵查不公
    開，爰不於此詳細載明），足認抗告人涉犯業務侵占、背信
    等罪，犯罪嫌疑重大。且本案經聲請人粗估抗告人自99年迄
    今利用經營森科公司之便，私自將森科公司所有上開國泰世
    華銀行000000000000號帳戶作為繳交個人信用卡之扣款帳戶
    ，另將其信用卡帳單交由森科公司會計陳佳吟以交際費科目
    製作傳票，而侵占款項達1235萬344元。另於99年7月23日至
    111年1月3日間，將森科公司所有國泰世華銀行00000000000
    0號外幣帳戶內款項轉入其外幣帳戶內款項轉入其外幣帳戶
    ，再用以繳交私人保險、購買境外基金、組合式商品等用途
    ，而侵占款項約7371萬8847元，其侵占森科公司之款項之不
    法所得已達8606萬9191元，已提出相當證據與說明。聲請人
    法務部調查局臺中市調查處，為預防抗告人日後脫產規避追
    繳之執行，聲請法院裁定刑事扣押。
　㈡經原審於111年8月26日以111年度聲扣字第24號裁定扣押如下
    ：
編號 姓名 扣押標的 金額 備註 1  張福田 國泰人壽保險股份有限公司保單(保單號碼：0000000000) 美金24萬5068元 換算新臺幣735萬3216元 保單價值準備金或解約金(以111年8月4日美金匯率計算) 2 張福田 國泰世華銀行帳號0000000000000000號帳戶  1萬9688元 帳戶基準日111年5月9日 3 張福田 國泰世華銀行帳號0000000000000000號帳戶 97萬3612元 帳戶基準日111年5月9日 4 張福田 國泰世華銀行帳號0000000000000000號帳戶 20萬2756元 帳戶基準日111年5月9日 5 張福田 國泰世華銀行帳號000000000000USD號帳戶 美金9456元換算新臺幣28萬3490元 帳戶基準日111年5月9日 6 張福田 國泰世華銀行基金(國外-聯博永續主題基金E-美元-累積)帳號0000000000號帳戶 1639萬147元 帳戶基準日111年7月28日 
　　原審裁定並敘明如上所示之財產，即有「若不予扣押，則日
    後有不能執行或甚難執行之虞」、「為預防脫產規避追徵之
    執行」之「保全之必要性」，且本案業已經檢察官偵查中，
    則本案將來即有可能遭起訴、判決諭知沒收犯罪所得及於不
    能沒收時追徵抵償之可能性，是原裁定因認本件為確保將來
    可能之執行而有扣押必要性之論據，洵非無據。
　㈢按為保全追徵，必要時得酌量扣押犯罪嫌疑人、被告或第三
    人之財產，刑事訴訟法第133條第2項定有明文。此乃學理上
    所稱之「犯罪利得扣押」，賦予凍結（保全）人民固有財產
    權之法律依據，有別於保全偵查犯罪證據之「證據扣押」。
    可知扣押之客體，依刑法沒收新制，並不限於犯罪所得原物
    之扣押，得以為保全將來應予追繳之財物或其價額之追徵、
    財產之抵償，於必要時酌量扣押犯罪行為人之固有財產，以
    利將來判決確定後有關追繳、追徵、抵償之執行。再者，刑
    事審判程序在確定刑罰權之有無及其範圍；而扣押則屬保全
    程序，係為保全將來沒收、追徵之目的，禁止犯罪嫌疑人或
    第三人處分其財產所實施之強制處分，兩者性質有別。故扣
    押與否之審查，僅在判斷有無實施扣押處分之必要，至於犯
    罪嫌疑人是否成立犯罪，乃日後本案實體上判斷之問題。因
    此，如有相當具體事由，足以令人相信犯罪嫌疑人於未來恐
    有追徵困難或脫產之可能時，即有實施扣押處分之必要，而
    得裁定扣押相關財產。此與認定犯罪事實所依憑證據，需達
    無合理懷疑程度者，尚有不同。抗告人前揭抗告意旨㈠中，
    係抗辯其不成立業務侵占、背信等罪嫌，其所述皆屬抗告人
    是否成立犯罪，實乃本案實體上判斷之問題，而本件則屬扣
    押有無違法抑或不當之審查，僅在判斷有無實施扣押強制處
    分之必要，兩者自有不同，抗告人雖提出自行整理其匯款之
    彙整表，惟該相關金流之流向、用途、來源，均有待調查後
    認定，是為保全查扣犯罪所得，以利後續犯罪所得之沒收與
    追徵，原裁定審酌現金之易流通性，極易移轉他人或處分，
    經比對聲請書及卷內所附調查筆錄、帳戶交易明細等資料，
    因認本件為確保將來可能之執行而有扣押之必要性，所為之
    論據，洵非無據，於法並無違誤。
　㈣至於抗告意旨㈡、㈢主張因須支出基本家庭生活開銷、醫療費
    用、律師費用等所需之金錢款項，酌量扣押其財產云云，惟
    依前開說明，所謂「酌量扣押」係指為達保全追徵目的，就
    犯罪嫌疑人、被告或第三人之財產扣押時，應遵守比例原則
    酌量扣押。本案依卷附法務部調查局臺中市調查處扣押聲請
    狀所載金額，合理懷疑抗告人取得犯罪所得為8606萬9191元
    ，而原裁定附表所列扣押標的欄所列抗告人之財產，其總額
    約為2502萬153元，猶低於本案前開犯罪所得，則原審扣押
    抗告人如附表之財產價值顯然遠低於前揭其違法所得之總額
    ，經核尚無違比例原則。被告於案件偵查審理中，並非已無
    工作能力或不能謀生，抗告人執前詞為由，指摘原審裁定有
    所違誤，亦無理由。
四、綜上所述，原裁定因抗告人涉嫌業務侵占、背信等案件，認
    有扣押其所有如原裁定附表所示抗告人財產之必要，而為准
    予扣押裁定，本院經核並無違誤，應予維持。抗告人仍執前
    詞指摘原裁定不當，其抗告為無理由，應予駁回。
據上論斷，應依刑事訴訟法第412條，裁定如主文。　　
中　　華　　民　　國　　111 　年　　10　　月　　12　　日
            刑事第二庭    審判長法　官  何志通
                                法　官  黃玉齡
                                法　官  葉明松
以上正本證明與原本無異。     
不得再抗告。
                                書記官  洪宛渝
　　　　　　　　　　　　　　　　 
中　　華　　民　　國　　111 　年　　10　　月　　12　　日